【裁判字號】    92,訴,1602
【裁判日期】    921121
【裁判案由】    給付貨款
【裁判全文】
臺灣臺北地方法院民事判決              九十二年度訴字第一六○二號
    原      告  永嘉興股份有限公司
    法定代理人  乙○○
    訴訟代理人  呂偉誠律師
                余信達律師
    複  代理人  呂昱德律師
    被      告  清雲營造工程股份有限公司
    法定代理人  丁○○
    訴訟代理人  陳信亮律師
右當事人間請求給付貨款事件，本院於民國九十二年十一月五日言詞辯論終結，判決
如左：
    主      文
被告應給付原告新臺幣壹佰拾伍萬柒仟伍佰壹拾肆元，及自民國九十二年四月五日
起至清償日止，按週年利率百分之五計算之利息。
訴訟費用由被告負擔。
本判決於原告以新臺幣肆拾伍萬仟元為被告供擔保後，得假執行；但被告如以新臺
幣壹佰拾伍萬柒仟伍佰壹拾肆元為原告預供擔保後，得免為假執行。
    事      實
甲、原告方面：
  一、聲明：
    (一)被告應給付原告新台幣（下同）一百三十五萬七千五百一十四元，及自本起訴
      狀繕本送達之翌日起至清償日止，按週年利率百分之五計算之利息。
    (二)願供擔保，請求宣告假執行。
  二、陳述：
    (一)被告前承建訴外人南亞塑膠股份有限公司嘉義廠（以下簡稱南亞公司）BOPP擴
      建RC工程，而基於工程進行之需要，於民國九十一年九月至十一月間，陸續向
      原告訂購工程所使用之鋼筋成型及鋼筋續接器製作加工，合計一百三十五萬七
      千五百一十四元，並經原告交貨完成且由被告簽收，詎被告遲延未支付前述款
      項，經原告於九十一年十二月六日以高雄仁武郵局第二○○號存證信函催告被
      告迄未獲付款，爰依民法第三百四十五條、三百六十七條之規定，起訴請求被
      告給付前揭價款，並附加法定遲延利息。
    (二)本件被告係委託原告承作「鋼筋加工」及製作「續接器」，所使用之材料「鋼
      筋」係由被告之業主即訴外人台塑關係企業總管理處採購部（以下簡稱台塑總
      管理處）與訴外人永誠興業股份有限公司（以下簡稱永誠公司）訂立合約分批
      採購，原告須待台塑總管理處向永誠公司採購之鋼筋，由永誠公司交付鋼筋後
      ，始能開始進行鋼筋加工及製作續接器等工作，而於完成加工後再交付與被告
      ，於永誠公司尚未交付台塑總管理處所採購之鋼筋前，原告無從施作加工，依
      台塑總管理處訂購單、永誠公司進料單及原告出貨單等資料，原告均係於永誠
      公司交付鋼筋後三日內即完成加工並交貨與被告，原告並無遲延交貨可言。況
      本件加工所使用之鋼筋係由台塑總管理處向永誠公司所購買，並非由原告提供
      ，則永誠公司於何時交貨，亦非原告或被告所能直接指定？是原告所提出傳真
      訂購單上被告雖自行記載交貨日期，然該交貨日期並非被告所能片面指定，被
      告於該傳真訂購單上所自行指定日期並無拘束力。且永誠公司均於台塑總管理
      處所指定之交貨期限內交貨，並無遲延交貨之情形，而被告亦不否認原告均於
      永誠公司交付鋼筋後三日內即完成加工並交付被告，亦自無被告所稱給付遲延
      之情事，被告自應依約給付原告貨款。
    (三)至被告辯稱因原告遲延交貨而造成被告遭業主解約云云，亦與事實不合，原告
      予以否認，原告自應舉證以實其說。依台塑關係企業總管理處營建部九十一年
      十月二十九日總營字第Ｃ二○一五七三號函及南亞公司異常報告單之記載，
      及證人甲○○、丙○○之證述，被告遭台塑總管理處解約係因自身出工人力不
      足、施工時程控管不佳所致，顯與原告無關，其主張因原告遲延給付遭業主解
      約，請求原告應賠償被告因遭解約而喪失之預期利益，並主張抵銷自不足採。
  三、證據：提出被告訂購單十四紙、原告出貨單三十紙、統一發票四紙、原告九十
      一年十二月六日高雄仁武郵局第二○○號存證信函、異常報告單、台塑總管理
      處與永誠公司買賣合約書、清雲營造－南亞塑膠－交貨期明細各一件、永誠公
      司出貨單二十二紙；並聲請訊問證人丙○○。
乙、被告方面：
  一、聲明：
    (一)原告之訴及假執行之聲請駁回。
    (二)如受不利判決，願供擔保請求宣告免為假執行。
  二、陳述：
    (一)被告自九十一年九月十日七日起，陸續以訂購單向原告訂製本工程所需各項鋼
      材，其中九十一年九月二十日向原告訂製(1)Ｆ十四區九塊基礎柱版七二‧四○
      三二噸，約定同年九月二十七日成型交工地；(2)Ｆ十五區二塊基礎柱版二三‧
      一七九九噸，約定同年九月二十六日成型交工地；(3)Ｆ十六區一塊基礎柱版三
      ‧七九九四噸，約定同年九月二十六日成型交工地；(4)Ｆ十七區一塊基礎柱版
      八‧一五二一噸，約定同年九月二十六日成型交工地；(5)Ｆ十八區三塊基礎柱
      版一一‧三九八四噸，約定同年九月二十六日成型交工地，惟原告遲至九十一
      年十月十四日僅交付加工完成之基礎柱版四○‧○五噸，原告之交貨明顯不足
      ，又嚴重遲延，使被告無法如期完成一樓地坪之工程，致南亞公司於九十一年
      十一月下旬正式以被告遲誤工期違約為由解除其與被告之工程合約，被告並因
      此賠償南亞公司五十七萬二千五百元。
    (二)被告既因原告遲延，造成前揭遭業主解約而受有五十七萬二千五百元，及喪失
      預期之一成利潤即六百二十萬元之收入，自得與應付原告之貨款債務一百三十
      五萬七千五百一十四元相抵銷。
    (三)本件工程業主南亞公司本應在工地現場開闢鋼筋加工場，由被告在現場就營建
      鋼材加工後搭建，唯被告承攬後發現南亞公司並未在工地內開闢加工場，經被
      告於九十一年九月十六日以監工日誌反應後，南亞公司同意由被告委由原告加
      工再送至現場，被告並於九月十八日即完成筋底座之施作，處於加工鋼材可隨
      時施作之狀態，被告因此於九月二十日通知原告加工鋼材，並指定於九月二十
      六日開始交貨，原告對此並無異議。Ｆ十四、十五、十六、十七、十八區基礎
      柱版應於十月九日前完成，有位置圖有可按，該位置圖係南亞公司與被告確認
      之施工進度圖，為二公司間工程協調會紀錄之附件，原告至十月十八日始送送
      進加工鋼材，南亞公司當然課以被告執行不力之責，唯係原告遲延所致。
  三、證據：提出被告訂購單五紙、南亞公司九十一年十月二十八日會議紀錄、台塑
      關係企業總管理處營建部九十一年十月二十九日總營字第Ｃ二○一五七三號
      函、南亞公司九十一年十一月二十五日台北台塑郵局第四二六九號存證信函、
      南亞公司九十二年三月二十日會議紀錄、南亞公司與被告工程承攬書、九十一
      年度營利事業各業所得額同業利潤標準各一件、南亞嘉義廠BOPP擴建工程監工
      日誌、入廠申請單各三件；並聲請訊問證人丙○○、甲○○。
    理      由
一、本件原告之法定代理人原為駱和裕，嗣訴訟進行中變更為乙○○，有原告公司基
    本資料查詢表在卷可稽，其於九十二年七月二十三日具狀聲明承受訴訟，經核並
    無不合，應予准許。
二、原告起訴主張被告前承建南亞公司BOPP擴建RC工程，而基於工程進行之需要，於
    九十一年九月至十一月間，陸續向原告訂購工程所使用之鋼筋成型及鋼筋續接器
    製作加工，合計一百三十五萬七千五百一十四元，並經原告交貨完成且由被告簽
    收，詎被告遲延未支付前述款項，經原告於九十一年十二月六日以高雄仁武郵局
    第二○○號存證信函催告被告迄未獲付款，爰依民法第三百四十五條、三百六十
    七條之規定，起訴請求被告給付前揭價款，並附加法定遲延利息。被告則以其於
    九十一年九月二十日向原告訂製Ｆ十四、十五、十六、十七、十八區基礎柱版，
    約定同年九月二十六、二十七日成型交工地，惟原告遲至九十一年十月十四日僅
    交付加工完成之基礎柱版四○‧○五噸，顯交貨不足，又嚴重遲延，使被告無法
    如期完成一樓地坪之工程，致南亞公司於九十一年十一月下旬正式以被告遲誤工
    期違約為由解除其與被告之工程合約，被告並因此賠償南亞公司五十七萬二千五
    百元，及喪失預期之一成利潤即六百二十萬元之收入，自得與應付原告之貨款債
    務一百三十五萬七千五百一十四元相抵銷等語，資為抗辯。
三、原告主張(一)被告前承建南亞公司BOPP擴建RC工程，而基於工程進行之需要，於九
    十一年九月至十一月間，陸續向原告訂購工程所使用之鋼筋加工及鋼筋續接器製
    作，合計一百三十五萬七千五百一十四元，經原告交貨完成且由被告簽收，及被
    告迄未支付前述款項，經原告於九十一年十二月六日以高雄仁武郵局第二○○號
    存證信函催告。(二)原告承作鋼筋加工及鋼筋續接器製作所使用之材料鋼筋，係由
    被告之業主台塑總管理處，向永誠公司分批採購，而由永誠公司出貨予原告。(三)
    被告於九十一年九月二十日向原告訂製(1)Ｆ十四區九塊基礎柱版七二‧四○三二
    噸、(2)Ｆ十五區二塊基礎柱版二三‧一七九九噸、(3)Ｆ十六區一塊基礎柱版三‧
    七九九四噸、(4)Ｆ十七區一塊基礎柱版八‧一五二一噸、(5)Ｆ十八區三塊基礎柱
    版一一‧三九八四噸，而上開基礎柱版所使用之材料鋼筋，係由台塑總管理處向
    永誠公司分批購買，後由永誠公司於九十一年十月十一日送交被告，而原告均於
    永誠公司交貨後三日內即九十一年十月十四日交付加工完成之基礎柱版四○‧○
    五噸之事實，業據其提出與所述相符之被告訂購單十四紙、原告出貨單三十紙、
    統一發票四紙、永誠公司出貨單二十二紙為證，復為被告所不爭執，自堪信為真
    實。
四、本件經依民事訴訟法第二百七十一條之一、第二百七十條之一第一項第三款規定
    ，整理並協議簡化爭點後，兩造同意僅就九十一年八月二十六日以書狀交換協議
    簡化之爭點為主張及辯論，即(一)被告於九十一年九月二十日向原告訂製(1)Ｆ十四
    區九塊基礎柱版七二‧四○三二噸、(2)Ｆ十五區二塊基礎柱版二三‧一七九九噸
    、(3)Ｆ十六區一塊基礎柱版三‧七九九四噸、(4)Ｆ十七區一塊基礎柱版八‧一五
    二一噸、(5)Ｆ十八區三塊基礎柱版一一‧三九八四噸，原告於九十一年十月十四
    日交付加工完成之基礎柱版四○‧○五噸，是否給付遲延？(二)被告遭業主南亞公
    司解約是否係因可歸責於原告之給付遲延所致？(三)被告可否以其遭業主解約而受
    有五十七萬二千五百元損害，及喪失預期之一成利潤即六百二十萬元之收入主張
    抵銷？爰將本院得心證之理由分敘如下：
    (一)按給付有確定期限者，債務人自期限屆滿時起，負遲延責任，民法第二百二十
      九條第一項固有明文。然債務人之給付兼需債權人之行為始能完成者，在債權
      人就債務人之給付為必要之協力前，債務人不負遲延責任，倘債權人遲延為此
      協力，即應負受領遲延之責，債務人於此受領遲延狀態終了前，未能完全給付
      ，係因不可歸責於自己之事由所致，依民法第二百三十條之規定，自不負給付
      遲延責任（最高法院八十六年度台上字第五八○號判決意旨參照）。查：
      1.被告於九十一年九月二十日以訂購單向原告訂製(1)Ｆ十四區九塊基礎柱版七
        二‧四○三二噸；(2)Ｆ十五區二塊基礎柱版二三‧一七九九噸；(3)Ｆ十六區
        一塊基礎柱版三‧七九九四噸；(4)Ｆ十七區一塊基礎柱版八‧一五二一噸；
        (5)Ｆ十八區三塊基礎柱版一一‧三九八四噸，其上並分別記載：「此單請永
        誠九月二十五日裁剪交貨予永嘉興，並請二十七日成型交貨予工地。」、「
        此單請永誠九月二十五日裁剪交貨予永嘉興，並請二十六日成型交貨予工地
        。」等情，有兩造不爭執之訂購單五紙在卷可稽，則前揭給付即屬有確定期
        限。
      2.本件原告鋼筋加工及鋼筋續接器製作所使用之材料鋼筋，係由被告通知其業
        主台塑總管理處，或由台塑總管理處通知，或由其直接通知永誠公司出料予
        原告之事實，為兩造所不爭執，並經證人即台塑總管理處營建部監工專員丙
        ○○到場結證屬實（見本院九十二年十月六日言詞辯論筆錄），被告復自承
        本件工程業主南亞公司本應在工地現場開闢鋼筋加工場，由被告在現場就營
        建鋼材加工後搭建，唯被告承攬後發現南亞公司並未在工地內開闢加工場，
        經被告於九十一年九月十六日以監工日誌反應後，南亞公司同意由被告委由
        原告加工再送至現場等語（見被告於九十二年六月二十三日庭呈準備(一)狀第
        三頁），足認原告前揭給付兼需債權人即被告之行為即提供材料予原告，原
        告始能履行債務即為鋼筋加工及鋼筋續接器製作。
      3.而永誠公司於九十一年九月二十日接受被告前揭Ｆ十四、十五、十六、十七
        、十八區基礎柱版之出料通知後，陸續於同年十月四日、五日、六日及十一
        日出料予原告，原告分別於同年十月六日、八日、九日及十四日出貨予被告
        之事實，有原告所提出之被告訂購單十四紙、原告出貨單三十紙、永誠公司
        出貨單二十二紙及清雲營造－南亞塑膠－交貨期明細一件附卷可稽，亦為被
        告所不否認，則揆諸前揭說明，被告既未如期提供材料予原告，原告因此未
        如期提出給付，並不負遲延責任。
    (二)次按債務人遲延者，債權人得請求賠償因遲延而生之損害，為民法第二百三十
      一條所明定，惟該條之規定必須實際上已有損害發生，並與責任原因之事實間
      有相當之因果關係者，始為相當。查本件原告就前揭Ｆ十四、十五、十六、十
      七、十八區基礎柱版之交付並不負給付遲延責任，已如前述，被告辯稱其因原
      告給付遲延受有五十七萬二千五百元損害及喪失預期之一成利潤即六百二十萬
      元損害請求原告賠償，並主張抵銷，即非有據。況依原告所提出南亞公司九十
      一年十一月四日異常報告單記載：「因承商（即本件被告）施工能力不足，致
      進度嚴重落後」，及被告所提出台塑關係企業總管理處營建部九十一年十月二
      十九日總營字第Ｃ二○一五七三號函說明記載：「一本工程於九月五日開工
      ，依合約進度（詳附進度表）須於十月五日（開工後三十日內）完成至一樓地
      坪，然迄今僅完成基礎版ＲＣ澆置三十六座，完成基礎版鋼筋綁紮七座，半成
      品共十一座，全數基礎共九十三座，完成率不及一半，進度嚴重落後。（詳完
      成數量圖示）二依十月十五日施工檢討會修訂之進度每日出工預定鋼筋工七十
      人、模板工十二人，惟自十月十六日迄今每日出工僅四十五人左右，與預定出
      工人數相去甚遠，落後進度非但不能挽回，且更加惡化。（詳會議記錄一）」
      等語，暨證人丙○○到場結證：「（問：提示九十一年十一月四日異常報告單
      有何意見？）沒有意見，上面所記載施工能力不足除了出工不足以外，還包含
      施工時程的控管，施工時程的控管不佳的原因我們沒有特別去了解。」、「（
      問：台塑企業與永誠的採購合約交貨期限是幾天？本件的鋼筋指定的交貨期限
      是由哪家公司指定？永誠鋼鐵有無遲延交貨？本件台塑與清雲解約與鋼筋供料
      有無關聯？）交貨期限是十五天。交貨期限是由我們作指定，我們原則上是依
      照清雲所需要的日期來指定交貨日期。永誠鋼鐵沒有遲延交貨的情形，因為交
      貨都是在約交工期之內，永誠通常會配合清雲指定的日期，也有逾清雲指定的
      日期，但是都是十五天內所以不算遲延。解約與鋼筋供料沒有關係。」、「（
      問提示被證物三是否為證人公司的文件？）證物三是我們公司的文件，完成率
      不足是因為出工不足所致，與鋼筋出料無關。」、證人即南亞塑膠嘉義BOPP廠
      擴建的高級專員甲○○到場證述：「‧‧‧，有關與被告解約的原因是因為出
      工不足，因為跟預定的進度慢很多，我不清楚跟鋼筋進料有無關係。」等語（
      見本院九十二年十月六日言詞辯論筆錄），亦不足以證明被告遭南亞公司解約
      與原告就前揭Ｆ十四、十五、十六、十七、十八區基礎柱版之交付有何因果關
      係存在。
五、從而，原告依兩造鋼筋成型及鋼筋續接器製作加工訂購契約，請求被告給付一百
    三十五萬七千五百一十四元，及自本起訴狀繕本送達之翌日即九十二年四月五日
    起至清償日止之法定遲延利息，並無不合，應予准許。
六、至被告遲至九十二年十一月五日言詞辯論終結日始聲請向南亞公司調取該廠BOPP
    擴建工程九十一年十一月十二日及十三日之入廠申請單，欲證明因原告遲延出貨
    而未出工至現場配合被告組立施作云云。惟被告前揭主張及證據之聲明未於本院
    指定準備言詞辯論之期間內提出，依民事訴訟法第二百六十八條之二、第二百七
    十六條之規定，應不得再主張之，且原告就前揭Ｆ十四、十五、十六、十七、十
    八區基礎柱版之交付不負給付遲延責任，已如前述，縱原告未出工至現場配會被
    告組立施作，亦不影響本判決前揭認定，是本院認無調查之必要，併此敘明。
七、兩造陳明願供擔保，聲請宣告假執行及免為假執行，經核並無不合，爰分別酌定
    相當擔保金額准許之。
八、據上論結，本件原告之訴為有理由，依民事訴訟法第七十八條、第三百九十條第
    二項、第三百九十二條第二項，判決如主文。
中      華      民      國    九十二    年      十一    月    二十一    日
                                  民事第一庭法      官  陳盈如
右正本係照原本作成
如對本判決上訴，須於判決送達後廿日內向本院提出上訴狀
中      華      民      國    九十二    年      十一    月    二十一    日
                                            法院書記官  高秋芬


司法院資訊處製作；財團法人民間司法改革基金會備份。
